臺灣臺北地方法院民事判決
110年度重訴字第17號
原      告  賴永盛  


訴訟代理人  詹德柱律師  
            羅凱正律師
上  一  人                         
複代理人    鄭人豪律師
被      告  林伯恩  
訴訟代理人  陳衍仲律師                      
上列當事人間請求返還買賣價金等事件，本院於中華民國110年1
2月15日言詞辯論終結，判決如下：
    主  文
原告之訴及其假執行之聲請均駁回。
訴訟費用由原告負擔。
    事實及理由
壹、程序部分：
一、被告以原告訴請減少兩造間民國109年6月27日不動產買賣契
    約（詳後述）約定之買賣價金，惟原告買受之不動產上已設
    定最高限額抵押權予訴外人玉山商業銀行股份有限公司，故
    原告減少價金之請求，將致該公司無法受足額擔保，其訴訟
    結果對玉山商業銀行股份有限公司有法律上之利害關係，而
    聲請對該公司為訴訟告知（本院卷第196至197頁、第233頁
    ）；經本院告知訴訟後（本院卷第248-1至249頁），該公司
    迄未參加訴訟，合先敘明。 
二、原告起訴時以預備合併之方式，先位之訴主張解除或撤銷兩
    造間不動產買賣契約，而聲明請求被告返還價金新臺幣（下
    同）2,330萬元本息，並將買賣標的物之不動產所有權移轉
    登記為被告所有（本院卷第9、147頁）；嗣於110年3月5日
    以書狀撤回先位之訴，被告表示無異議（本院卷第177、183
    頁），是依民事訴訟法第262條第1項、第4項規定，已生撤
    回先位之訴部分之效力（本院卷第195頁），合先敘明。
貳、實體部分：
一、原告主張：原告於109年6月27日經訴外人信義房屋股份有限
    公司（下稱信義房屋公司）之仲介，向被告買受臺北市○○區
    ○○段○○段0000○號（門牌號碼臺北市○○區○○路000巷00號14樓
    ，所有權全部；下稱系爭14樓房屋）、同段2321建號（所有
    權應有部分萬分之28）及頂樓增建之房屋，暨坐落基地即同
    小段13地號、13-1地號土地（所有權應有部分均各萬分之38
    ；上開房屋及土地合稱系爭不動產），並簽訂不動產買賣契
    約書，約定買賣價金為2,330萬元（下稱系爭買賣契約）。
    兩造於契約約定在109年8月14日辦理系爭不動產之點交，惟
    因系爭14樓房屋仍出租予訴外人黃郁清使用，且為未定期限
    之租約，依系爭買賣契約第9條第2項約定，應由賣方即被告
    負責於點交前排除，故兩造另於系爭買賣契約第17條第25項
    約定於被告換約完成後，始辦理點交；而被告表示黃郁清已
    承諾不再續租，將於109年8月31日租賃期間屆滿後搬遷，是
    被告在該日之後會再與原告辦理系爭14樓房屋之點交。嗣原
    告與信義房屋公司依被告之安排，擬訂於109年8月31日下午
    5時前往系爭14樓房屋與被告辦理點交，詎於當日下午3時左
    右，竟發生承租人黃郁清自系爭14樓房屋租屋處跳樓輕生死
    亡之事故（下稱系爭事故），兩造乃未完成點交。系爭14樓
    房屋內因於交付前發生非自然身故情事，對系爭不動產造成
    經濟價值減損，依民法第354條第1項規定，構成物之瑕疵，
    爰依民法第359條規定請求減少買賣價金815萬5,000元後，
    依民法第179條規定請求被告返還經減少之價金，併計付法
    定遲延利息等語。而聲明求為判決：
  ㈠被告應給付原告815萬5,000元，及自起訴狀繕本送達翌日起
    至清償日止，按年息5 ﹪計算之利息。
  ㈡願供擔保以代釋明，請准宣告假執行。
二、被告則以：黃郁清並非自系爭14樓房屋跳樓死亡，亦非在屋
    內死亡，與系爭買賣契約第17條第1項約定之「買賣標的物
    如有自然人自殺並致死亡」之要件不合，自不構成凶宅，而
    無物之瑕疵存在。況兩造已會同承租人黃郁清、信義房屋公
    司仲介人員等，於109年8月1日下午1時30分在系爭14樓房屋
    點交完畢，並約定於同月14日在信義房屋公司總部辦理契約
    約定之交付鑰匙、所有權狀與結清款項之交屋手續；再依兩
    造於109年8月12日所簽立之履約保證結案單記載「本人（即
    兩造）確認資金收支無誤及房地點交完成」，可見兩造已於
    109年8月1日或109年8月12日完成系爭不動產之點交，否則
    原告豈會同意簽立前開文件並同意將履約保證專戶內之價金
    全數撥付被告，故並無合意於109年8月31日辦理點交之情事
    。系爭事故發生在系爭不動產點交之後，依民法第373條規
    定，危險應由原告負擔，被告不負物之瑕疵擔保責任。此外
    ，原告於簽訂系爭買賣契約前，已多次看屋，並由信義房屋
    公司之仲介人員陪同，難認被告有何詐欺或欺瞞原告之情事
    。縱認系爭14樓房屋為凶宅，惟原告已於起訴狀為解除或撤
    銷系爭買賣契約之意思表示，自不得再依民法第359條規定
    請求減少價金；且被告得依民法第179條規定，以對原告之
    請求塗銷抵押權、返還系爭不動產所有權之登記及占有等債
    權，與原告返還價金之請求為同時履行抗辯。故原告請求減
    少買賣價金為無理由等語，資為抗辯。並答辯聲明：原告之
    訴及其假執行之聲請均駁回，如受不利判決，願供擔保請准
    宣告免為假執行。
三、兩造不爭執事實（詳見本院110年12月15日言詞辯論筆錄，
    本院卷第433至第434頁）：
  ㈠兩造於109年6月27日經由信義房屋公司之仲介，就系爭不動
    產簽訂系爭買賣契約，約定由原告以價金2,330萬元向被告
    買受系爭不動產。
  ㈡被告於109年8月4日將系爭不動產所有權移轉登記與原告。
  ㈢兩造於109年8月12日簽署「交屋稅費分算表」（本院卷第139
    頁）；原告已將買賣契約約定之價金2,330萬元於109年8月1
    3日全部交付被告完畢。
  ㈣被告於簽訂買賣契約前即已將系爭14樓房屋出租與黃郁清。 
四、原告主張系爭14樓房屋於交付前發生系爭事故，而為凶宅，
    構成物之瑕疵，而依民法第354條第1項、第359條及第179條
    規定請求減少價金並返還經減少後之價金等情。惟為被告所
    爭執，並以前開情詞置辯。茲就兩造之爭點（本院卷第433
    頁）分述如下：
  ㈠系爭14樓房屋是否於被告交付原告前，發生非自然死亡之情
    形而構成物之瑕疵？
  ⒈按物之出賣人，對於買受人應擔保其物依民法第373條之規定
    危險移轉於買受人時，無滅失或減少其價值之瑕疵，亦無滅
    失或減少其通常效用或契約預定效用之瑕疵，民法第354條
    第1項前段定有明文。且出賣人應負之瑕疵擔保責任，係法
    定無過失責任，無論出賣人是否有過失，均應對買受人負其
    責任。而所謂「凶宅」係指曾發生兇殺、自殺致死或其他非
    自然身故情事之房屋，衡諸一般常情，一般社會大眾對曾經
    發生非自然死亡之凶宅建物，大多存有嫌惡畏懼之心理，對
    居住其內之住戶而言，除對居住品質發生疑慮外，在心理層
    面上更有相當程度之負面影響。因此，在房地產交易市場及
    實務經驗中，具有此類非自然身故情事之不動產，會嚴重影
    響購買意願及價格，並因而造成該等標的市場接受程度及交
    易價格低落，就房屋交易市場之通常交易觀念而言，屋內是
    否曾發生有人上述非自然身故之情事，屬房屋交易之重要資
    訊，影響房屋之交易價值甚鉅，應認係屬交易上重大瑕疵而
    屬出賣人物之瑕疵擔保責任範圍，不論出賣人是否明知該事
    實，均不能免除物之瑕疵擔保責任。被告雖否認黃郁清係自
    殺、自系爭14樓房屋跳樓或墜樓之事實，惟查：
  ⑴參之內政部97年7月24日內授中辦地字第0970048190號函略以
    ：「……按本部92年6月間公告修正之『不動產委託銷售契約書
    範本』附件一『不動產標的現況說明書』項次11內容，『本建築
    改良物（專有部分）於賣方產權是否曾發生凶殺或自殺致死
    之情事』，係指賣方產權持有期間，於其本建築改良物之專
    有部分（包括主建物及附屬建物），曾發生凶殺或自殺而死
    亡（不包括自然死亡）之事實（即陳屍於專有部分），及在
    專有部分有求死行為致死（如從該專有部分跳樓）；但不包
    括在專有部分遭砍殺而陳屍他處之行為（即未陳屍於專有部
    分）……」等詞（本院卷第261至262頁），可知，所謂凶宅，
    具體情狀而言，指區分所有建物之專有部分（包括主建物、
    及屬專有之附屬建物），曾發生兇殺或自殺死亡之非自然死
    亡之事實，及在專有部分有求死之行為而致死，如從專有部
    分跳樓輕生，而死在其他樓層或中庭之事實，亦屬之。
  ⑵查被告於簽訂系爭買賣契約前即已將系爭14樓房屋出租與黃
    郁清，此事實為兩造所不爭執（見三之㈣）。而經本院調閱
    臺灣臺北地方檢察署109年度相字第570號黃郁清相驗卷（下
    稱相驗卷）後，參據相驗卷內之警詢太子東宮大樓總幹事徐
    李晃調查筆錄記載：其於109年8月31日下午2時16分許，在
    警衛室聽到巨響後，至位於臺北市○○區○○路000巷00號1樓中
    庭察看，於走道發現一名女子即黃郁清墜樓，乃撥打119及1
    10電話，同日下午2時25分許救護人員到場等語（相驗卷第6
    至7頁）；及觀諸相驗卷內所附系爭14樓房屋所在大樓及屋
    內現場照片，顯示系爭14樓房屋內書房窗戶為開啟狀態，窗
    邊放有一張椅子，椅墊上遺有鞋底紋型，與警察於一樓發現
    之黃郁清運動鞋底紋型類同，而系爭14樓房屋經警方破門入
    內後，並未發現有打鬥痕跡（相驗卷第34至37頁）；又系爭
    14樓房屋所在大樓之13樓鋁製露台及5樓遮雨棚均有遭撞毀
    之情形（相驗卷第25至26頁），且毀損之鋁製露台部分配件
    確有掉落至中庭（相驗卷第26頁反面至第27頁）；並黃郁清
    之相驗屍體證明書死亡原因為高處墜落致身體多處骨折及撕
    裂傷而出血性休克，死亡方式經檢察官認定為自殺，死亡時
    間為109年8月31日下午2時16分（相驗卷第49頁）等情，堪
    認原告主張系爭14樓房屋之承租人黃郁清於109年8月31日下
    午2時16分許，自系爭14樓房屋屋內往外跳樓致死，為自殺
    身亡一節，為可信取。
  ⑶是以，系爭14樓房屋於上開時間確有發生承租人黃郁清自屋
    內跳樓自殺死亡一事，依上開說明，即屬凶宅，符合民法第
    354條規定之要件，構成物之瑕疵，應可認定。而本院綜酌
    上開相驗卷內所附書證等各項證據，足資為凶宅之認定，則
    被告聲請訊問證人即製發黃郁清墜樓死亡之蘋果日報記者高
    鈞麟（本院卷第141、183頁），自無調查之必要，併為說明
    。
  ⒉被告另抗辯：原告已於109年8月4日取得系爭不動產所有權，
    系爭14樓房屋則於109年8月1日或109年8月12日完成點交，
    故物之瑕疵發生於交付後，其不負物之瑕疵擔保責任云云。
    按：
  ⑴買賣標的物之利益及危險，自交付時起，均由買受人承受負
    擔，但契約另有訂定者，不在此限，民法第373條定有明文
    。並依前開同法第354條第1項前段規定，足見，買賣標的有
    無物之瑕疵，係以交付時之狀態為準。是被告抗辯系爭不動
    產所有權已於109年8月4日移轉登記與原告，原告無由主張
    減少價金云云（本院卷第237頁），不足採取。
  ⑵又系爭買賣契約第4條「付款約定－第四次款：交屋」約定：
    「雙方約定民國109年8月14日為最後交屋日，買方至遲應於
    交屋日四個工作日內辦理銀行撥款(代償）或直接將交屋款
    存入履約保證專戶」（本院卷第21頁）；第9條「房地點交
    」第2項約定：「買賣標的物如有出租、被第三人佔用或有
    屬於非約定之物品留置者，除契約另有約定外，概由賣方負
    責於點交前排除之。」第4項約定：「賣方將買賣標的物騰
    空辦理點交（含所有權狀、鑰匙、購買車位者含車庫遙控器
    及相關證件）予買方時，交屋手續即為完成，雙方並應配合
    簽署結案點交文件…」（本院卷第22至23頁）；另第17條第2
    5項約定：「本買賣標的現有不定期租賃之承租方，賣方至
    遲應於民國109年7月10日前與承租方簽立定期租賃契約與信
    義地政士。現買方同意繼受該租約，雙方並約定如下：（一
    ）須換約，賣方應於109年8月8日前與承租方完成換約，如
    未如期完成，雙方約定俟賣方完成換約後始點交，遲延期間
    依契約第十條辦理。（二）押租金及收益分算：⒈賣方應於
    點交日當場將押租金移轉買方，日後由買方對承租方負返還
    之責。⒉交屋日前（含當天）租金仍歸賣方所有，如已收取
    者，賣方應按當月天數計算比例將交屋後之租金交付買方…
    」（本院卷第27頁）。固約定被告應於109年8月14日前將系
    爭不動產交付原告，且原告願繼受系爭14樓房屋、頂樓加蓋
    部分之租賃契約關係，而應於原定交屋日，以交屋日為基準
    時間點辦理押租金、租金之分算。
  ⑶惟原告主張：系爭14樓房屋原由被告出租予黃郁清，頂樓加
    蓋部分出租第三人，原告無欲繼受被告與黃郁清間就系爭14
    樓房屋所存之租賃契約關係，僅繼受頂樓加蓋部分之租賃契
    約等語，上情被告並不爭執（本院卷第149頁）。則系爭不
    動產關於頂樓加蓋部分之租賃契約關係，依約由原告繼受，
    至於系爭14樓房屋有關被告與黃郁清間租賃契約關係，原告
    並不繼受。而被告於109年8月1日雖已將系爭14樓房屋鑰匙
    交付原告，經原告自陳明確（本院卷第197頁），然被告確
    與黃郁清約定於109年8月31日下午2時30分至現場辦理點交
    房屋結清瓦斯等相關費用，有被告與黃郁清間微信對話截圖
    可證（相驗卷第22至23頁），並黃郁清迄至109年8月31日止
    仍占有使用系爭14樓房屋，此節亦為兩造所不爭執（本院卷
    第197頁）；則縱令原告持有系爭14樓房屋鑰匙，仍不足以
    排除黃郁清之占有，對此屋自無取得完整之事實上管領力，
    難認已受交付。況被告就其曾移轉系爭14樓房屋之占有予原
    告之利己事實，並未提出證據以為證明，自不足認定被告於
    109年8月1日已將系爭14樓房屋交付原告。
  ⑷被告雖抗辯：經兩造簽署之履約保證結案單已記載「本人確
    認資金收支無誤及房地點交完成」，故系爭14樓房屋確實已
    於109年8月12日完成交付云云。惟查，兩造於109年8月12日
    於信義房屋公司辦理履約保證結案及交屋稅費分算手續時，
    僅就房屋稅、地價稅、頂樓加蓋部分之水電、管理費、押金
    、租金辦理結算，至於系爭14樓房屋部分之押金則約定「由
    賣方（即被告）支付承租方」、租金亦「暫不分算」，有該
    交屋稅費分算表足稽（本院卷第139頁，另見三之㈢兩造不爭
    執之事實）。此與證人即信義地政士聯合事務所之地政士陳
    雅芬結證稱：交屋稅費分算表係在109年8月12日當天與履約
    保證結案單（本院卷第50頁）一起製作，「14樓32000暫不
    分算」之文字係其書寫的，依照一般狀況，屋主應該跟買方
    做租賃契約押租金分算，但這件比較特別，屋主自己說押金
    部分沒有要交給買方，他要自己交給承租方，租金也不切算
    給買方，等到8月底時，再由買賣雙方與承租方做確認，但
    頂樓加蓋部分的租約，在12日當天已經切算完畢等語（本院
    卷第208至209頁）；及證人即信義房屋公司仲介、被告系爭
    不動產之賣方經紀人蔡易宏證稱：上開交屋稅費分算表與履
    約保證結案單係同在109年8月12日寫的，14樓租金3萬2,000
    元部分當天沒有分算，這部分會在109年8月31日分算，租金
    3萬2,000元全部由被告收，不再分算給買方即原告，押金也
    沒有移轉給買方，因為被告表示他會負責點交屋況，而兩造
    原本約定109年8月31日下午5時至現場點交屋況，先由被告
    與承租方在該日下午2時點交後，再由被告與原告點交等語
    （本院卷第201至202頁），均核相符。是被告出賣系爭不動
    產與原告，除系爭14樓房屋變更約定改於109年8月31日下午
    5時點交外，其餘範圍均於109年8月12日點交完畢之事實，
    應足認定。被告上開所辯，並不足採。
  ⑸綜此，系爭房屋於原約定之109年8月31日下午5時交付時間前
    之同日下午2時16分許，發生黃郁清自屋內跳樓自殺身亡之
    系爭事故，而為凶宅，是原告主張依民法第373條、第354條
    第1項前段規定，被告應負物之瑕疵擔保責任，應屬有據。
  ㈡兩造間買賣契約是否已經由原告解除或撤銷而消滅？
  ⒈原告固撤回先位之訴，於本件訴訟不行使以系爭不動產有物
    之瑕疵為由而行使契約解除權後之相關請求權（本院卷第19
    6、432頁）；惟被告仍抗辯：倘系爭14樓房屋為凶宅，惟原
    告已於起訴狀為解除系爭買賣契約之意思表示，自不得再依
    民法第359條規定請求減少價金等語（本院卷第432頁）。查
    ：
  ⑴系爭買賣契約第17條第1項約定：「除已告知外，買賣標的物
    之專有部分、約定專有部分、增（違）建部分內如曾有自然
    人發生凶殺、自殺、意外等情事並致死亡者，由買賣雙方進
    行協商，如協商不成或一方拒絕協商，任一方皆可逕行解除
    契約……」(本院卷第24頁），原告已以系爭14樓房屋於點交
    前發生非自然身故之事件，而依上開約定，於109年9月18日
    發函請被告出面協商，未獲回應，乃再以起訴狀繕本之送達
    為解除系爭買賣契約之意思表示，業據原告提出存證信函附
    之律師函、送達回執為證（本院卷第99至103頁、第11頁）
    ，起訴狀繕本並於110年1月7日送達被告（本院卷第123頁）
    ，既解除權為形成權，契約解除權之行使，僅需有解除權之
    一方以意思表示向他方為之，於意思表示到達他方時，即生
    效力，準此，系爭買賣契約已由原告解除而消滅，堪以認定
    。
  ⑵而民法第359條前段規定：「買賣因物有瑕疵，而出賣人依前
    五條之規定，應負擔保之責者，買受人得解除其契約或請求
    減少其價金」。於買賣因物有瑕疵，而出賣人應負擔保之責
    者，於此情形，或退還原物而解除買賣契約，或欲受領其物
    而減少價金，買受人固有自由選擇之權。然原告既已選擇行
    使系爭買賣契約第17條第1項約定之解除權，且業生契約解
    除效力，則其主張依上開規定請求減少買賣價金815萬5,000
    元後，依民法第179條規定請求被告返還經減少之價金815萬
    5,000元，併計付法定遲延利息，即無理由，不應准許。
  ⑶末查，因兩造未能依民事訴訟法第271條之1準用第270條之1
    第1項第3款、第2項規定，就「不爭執原告於起訴狀所為解
    除及撤銷兩造間買賣契約之意思表示效力；亦即，兩造間就
    系爭不動產所為之買賣契約迄今仍有效存在，原告就其為解
    除及撤銷買賣契約意思表示後對被告所生之請求均拋棄」此
    一爭點，為簡化爭點之協議（本院卷第366、393頁、第432
    至433頁），則原告於110年11月16日爭點整理暨陳述意見㈡
    狀因簡化爭點協議之協商過程所為拋棄關於解除及撤銷系爭
    買賣契約後回復原狀相關請求權之陳述，於實體法上自不生
    拋棄該等債權或請求權之效力（見本院卷第387頁、第432至
    433頁），併予指明。
  ⒉系爭買賣契約既經原告解除而消滅，則兩造其餘關於原告得
    否依民法第92條規定以受被告詐欺而為系爭買賣契約之意思
    表示，並為回復原狀之請求等攻擊防禦及證據方法，自無再
    予論述之必要。
五、從而，原告依民法第359條規定請求減少買賣價金後，依民
    法第179條規定請求被告返還經減少之價金815萬5,000元，
    及自起訴狀繕本送達翌日起至清償日止，按年息5 ﹪計算之
    法定遲延利息，為無理由，應予駁回。又原告之訴既經駁回
    ，其假執行之聲請即失所附麗，應併予駁回。
六、本件為判決之基礎已臻明確，兩造其餘之陳述及所提其他證
    據，經本院斟酌後，認為均於判決之結果無影響，亦與本案
    之爭點無涉，自無庸逐一論述，併此敘明。
七、據上論結，本件原告之訴為無理由，依民事訴訟法第78條，
    判決如主文。
中　　華　　民　　國　　111 　年　　1 　　月　　19　　日
                民事第一庭法　官　賴錦華
以上正本係照原本作成。
如對本判決上訴，須於判決送達後20日內向本院提出上訴狀。如
委任律師提起上訴者，應一併繳納上訴審裁判費。
中　　華　　民　　國　　111 　年　　1 　　月　　19　　日
                          書記官  高菁菁